【裁判字號】    92,竹簡,159
【裁判日期】    920710
【裁判案由】    確認本票債權不存在
【裁判全文】
臺灣新竹地方法院民事簡易判決  九十二年度竹簡字第一五九號
    原      告  乙○○
    訴訟代理人  魏翠亭律師
                魏早炳律師
                陳恩民律師
                李克欣律師
    送達代收人  魏早炳律師
    被      告  甲○○
    訴訟代理人  丙○○
右當事人間確認本票債權不存在事件，本院判決如左：
    主      文
確認附表所示之本票，其中超過新臺幣柒拾肆萬參仟元部分之本票債權不存在。
原告其餘之訴駁回。
訴訟費用由被告負擔十分之八，餘由原告負擔。
    事實及理由
一、原告主張：
（一）原告接獲本院九十二年度票字第五０號本票裁定，准被告就其所持有以原告名
      義所簽發票號：CH─NO─291417號、發票日民國九十一年六月二十六日、未載
      到期日，面額新台幣（下同）四百萬元之本票，及票號：CH─NO─291418號、
      發票日九十一年六月二十六日、未載到期日，面額四百元之本票（以下簡稱系
      爭本票），並均自九十一年六月二十六日起至清償日止，依照年息百分之六計
      算之利息得為強制執行．．云云。
（二）惟兩造間並無上開本票債務存在，茲詳述如下：
    (1)本件緣起於訴外人陳昆宏與被告之母潘素娥間，由於陳昆宏所經營之承泳企業
      有限公司（以下簡稱承泳公司）有資金之需求，遂透過原告之介紹向潘素娥借
      款週轉，並於每筆借款金額收取一定之利息，除由承泳公司開立借款之本票外
      ，並由原告開立系爭本票作為承泳公司借款之擔保。惟由於承泳公司經營一直
      未見起色，終因無法長久背負借款利息而週轉不靈，經雙方結算結果，總計承
      泳公司共積欠潘素娥一千五百九十二萬七千六百六十八元。由於承泳公司已對
      於前開債務無力清償，惟為表示負責，乃由陳昆宏代表承泳公司，及原告共同
      委託魏早炳律師發函與潘素娥連絡債務協調事宜，嗣雙方達成初步協議，潘素
      娥同意以所有積欠債務之百分之二十，即三百十八萬五千五百三十三元之金額
      清償。
    (2)由於潘素娥有部份之借款乃持承泳公司之支票，另向陳宗勇等第三人借得再轉
      借予承泳公司，潘素娥女士為應陳宗勇等人之請求，希望能就前開和解金額中
      優先清償予該第三人部份之借款，因此潘素娥乃約同陳昆宏、原告及該第三債
      權人等（即陳宗勇、郭寅輝、鍾開琦、何信烽等四人）於九十一年十月三十一
      日至潘素娥委任之林思銘律師處 (明典法律事務所)，進行清償債務事宜，當
      場並約定清償方式如下：雙方確認總共積欠台端之債務金額為一千五百九十
      二萬七千六百六十八元，潘素娥女士同意以三百十八萬五千五百三十三元之金
      額清償。上開應清償之三百十八萬五千五百三十三元，於九十一年十月三十
      一日雙方達成協議後，由承泳公司、陳昆宏及原告先代潘素娥清償予陳宗勇五
      十八萬八千四百元，並由陳宗勇當場點收完畢，陳宗勇所持有之支票亦已當場
      返還予原告等人。其餘金額之清償方式如下：九十一年十一月十日、同年月
      二十日、同年月三十日，由三名債務人各代潘素娥直接清償予郭寅輝四十四萬
      九千六百元、鍾開琦四十五萬一千二百元、何信烽四十七萬四千元。該三人於
      收到上開金額後，即應將自潘素娥所受讓之承泳公司支票，無條件返還三名債
      務人。其餘所剩金額一百二十二萬二千三百三十三元，則由承泳公司等三人
      於清償前開之債務後，儘快與潘素娥連絡其餘款項之清償時間及方式，待債務
      清償協議全部履行完畢後，潘素娥即應將所持有全部三名債務人所開立之支票
      及本票（即本案之系爭本票），全部返還。
    (3)嗣後，原告及其餘之債務人即依約履行債務清償協議，最後一筆應清償予潘素
      娥之一百二十二萬二千三百三十三元，由於潘素娥一直未告知清償方式及時間
      ，嗣由原告於九十一年十二月十八日直接一次匯款予潘素娥而告全部清償完畢
      。原告曾函催潘素娥返還包含系爭本票在內之全部票據，惟潘素娥並未依約返
      還，反而將系爭本票假借被告即其女兒之名義對原告提出本票裁定，實屬非是
      。
（三）按依票據法第十三條之規定：票據債務人不得以自己與發票人或執票人之前手
      間所存抗辯之事由對抗執票人。但執票人取得票據出於惡意者，不在此限。第
      十四條規定以惡意或有重大過失取得票據者，不得享有票據上之權利。無對價
      或以不相當之對價取得票據者，不得享有優於其前手之權利。被告於九十二年
      三月十九日庭訊時自承：「我媽媽 (即潘素娥)說這四百萬元、四百元都是擔
      保票，擔保他借我媽媽借錢絕對沒有問題，我媽媽她交給我二張本票．．」顯
      見被告亦承認系爭本票係原告為擔保承泳公司及陳昆宏與訴外人潘素娥之債務
      而開立，並非原告與潘素娥或被告間有任何其他之債務存在。而被告既自承其
      知悉系爭本票為原告為保證陳昆宏及承泳公司與訴外人潘素娥間之債務，則票
      據法第十三條但書之規定，原告自得以其與潘素娥間之抗辯事由對抗執票人即
      被告。
（四）系爭本票乃原告為保證潘素娥與陳昆宏、承泳公司之總債務一千五百九十二萬
      七千六百六十八元之支票債務，而由潘素娥要求原告乙○○所開立，既係保證
      債務之性質，則於主債務一千五百九十二萬七千六百六十八元因雙方和解後而
      消滅，保證債務亦隨之而消滅。其次，被告自承明知系爭本票為保證票已如前
      述，其仍持系爭本票以聲請本票裁定，原告自得以：為保證潘素娥與陳昆宏、
      承泳公司間之主債務業已因清償而消滅，保證債務亦已不復存在為由之原因關
      係，依票據法第十三條但書之規定，例外得執此一原因關係對抗執票人即被告
      。且依票據法第十四條第一項之規定，以惡意或有重大過失取得票據者，不得
      享有票據上之權利，則被告既係惡意取得系爭本票，其亦不得享有系爭本票之
      票據上權利。
（五）至於被告原所提反訴中所提呈之二紙總金額共七十四萬三千元之支票，並非在
      原告及承泳公司與潘素娥間債務之範圍：
    (1)被告訴代於九十二年三月十九日庭訊時自稱：「七十四萬三千元（庭提支票兩
      張），亦即此二紙支票金額並不在前開陳昆宏、承泳公司及潘素娥間債務一千
      五百九十二萬七千六百六十八元之範圍，既然不在此一債務範圍內，自然也不
      在系爭本票之保證範圍之內，只是由於被告與潘素娥係母女，因此為便宜行事
      才一起洽談和解事宜，惟由於被告不同意兩成和解之條件，因此才又於原告及
      承泳公司與潘素娥結算時，由原告起訴狀附呈證一之結算明細表中剔除。
    (2)因此雖然前開二紙支票並非在和解之範圍內，惟由於並不在系爭本票保證之範
      圍內，故自不得持系爭本票於七十四萬三千元之範圍內向原告行使本票債權。
    (3)退萬步言之，綜使認前開二紙支票系在本件系爭本票之保證範圍內，惟依民法
      第七百四十五條規定「保證人於債權人本就主債務人之財產強制執行而無效果
      前，對於債權人得拒絕清償」。而本件被告並未舉證其對於承泳公司已經強制
      執行而無效果，原告自不負清償之責，本件保證之債務應尚未發生。
（六）並聲明(1)確認被告所持有以原告名義所簽發票號：CH─NO─291417號、發票日
      民國九十一年六月二十六日、未載到期日，面額四百萬元之本票債權不存在。
      (2)確認被告所持有以原告名義所簽發票號：CH─NO─291418號、發票日九十一
        年六月二十六日、未載到期日，面額四百元之本票債權不存在。(3)訴訟費用
        由被告負擔。
二、被告則以：
（一）原告就系爭之本票債權中之七十四萬三千元，向被告借貸之事實已於庭訊時自
      承，亦為兩造間所不爭執，惟原告與被告母親潘素娥間之和解確實亦未包括被
      告之債權七十四萬三千元，亦為兩造間所不爭執，但原告卻矛盾辯稱系爭本票
      均已和解，顯然與事實不符。
（二）被告於言詞辯論時提出支票二紙，為原告當時持所謂客票向被告借貸金錢，而
      當原告與被告母親潘素娥間釐清債權債務關係時，為方便行事統一簽發系爭之
      本票二紙，但依當事人之真意，而且原告亦明知之情形下，顯然原告之訴為無
      理由。
（三）並聲明：(1)原告之訴駁回。(2)被告所持有以原告名義所簽發票號ＣＨＮ0
      000000號發票日九十一年六月二十六日未載到期日，面額四百萬元之本票債權
      其中七十四萬三千元債權存在。(3)訴訟費用由原告負擔。
三、本院之判斷：
（一）原告主張系爭本票為其擔保訴外人承泳公司向原告之母潘素娥借款之保証票，
      而原告、承泳公司負責人陳昆宏，及其他債權人（即陳宗勇、郭寅輝、鍾開琦
      、何信烽等四人）於九十一年十月三十至潘素娥委任之林思銘律師處（明典法
      律事務所），進行清償債務事宜，經雙確認總共積欠之債務為一千五百九十二
      萬七千六百六十八元，潘素娥女士同意以三百十八萬五千五百三十三元之金額
      清償，雙方達成協議後，原告業已悉數清償之事實，已據提出結算明細表、匯
      款單、錄音帶譯文各一件，收據六件為証（本院卷第十二至六十五頁），被告
      對上開文書之真正並不爭執，且就系爭本票為其母潘素娥所交付，而該本票係
      原告所簽發，用以保証被告持承泳公司客票向被告之母潘素娥調現之保証票，
      而被告之母潘素娥就系爭本票所擔保之債務除七十四萬三千元外，已與被告達
      成協議，並已清償之事實，亦不爭執，是原告主張系爭本票所擔保之債務，除
      七十四萬三千元部分外，業已清償而消滅，應堪採信。
（二）惟被告辯稱：系爭本票中有三十九萬二千元，及三十五萬三千元二筆債務，合
      計七十四萬三千元，為系爭本票所擔保的範圍，當天因被告不同意以二成和解
      ，故而該部分債權並未和解，並提出票號：AB0000000號、發票日九十一年十
      一月三十日、面額三十九萬二千元；AB0000000號、發票日九十一年十一月三
      十日、面額三十五萬一千元，付款人均為亞太商業銀行新竹分行之支票（以下
      簡稱系爭支票）、退票理由單各二張為証（本院卷第一二九、一三０頁），原
      告就系爭支票之真正亦不爭執，但辯稱：上開二筆債權不在系爭本票所擔保的
      範圍內，只是由於被告與潘素娥係母女，因此為便宜行事才一起洽談和解事宜
      ，惟由於被告不同意兩成和解之條件，因此才又於原告及承泳公司與潘素娥結
      算明細表中剔除云云。茲所應審究者為：系爭支票所表彰之債權是否為系爭本
      票所擔保之範圍？該債權是否因和解並清償後而消滅？經查：
    (1)原告於本院言論辯論時陳稱「．．．那是因為退票以後，我知道潘素娥有將一
      些票轉給他的股友，後來陳宗勇聯絡到林思銘律師事務所談和解，和解的總金
      額一千七百五十萬元有對過，但不包含甲○○手中的兩張票七十四萬三千元。
      這七十四萬三千元也是包括在八百萬元的保證票裡面。七十四萬三千元的票因
      為甲○○不同意二成，不肯拿出來，所以沒有和解。」（本院卷第一百二十頁
      正面），足見原告自認系爭支票所表彰之債權，亦為系爭本票所保証之範圍，
      且因被告不同意以二成和解，故未和解，是被告所辯尚與事實相符，應堪採信
      。
    (2)雖原告事後辯稱系爭支票之債權，並不在系爭本票所保証之範圍云云，惟按自
      認之撤銷，除別有規定外，以自認人能証明與事實不符或經他造同意者者，始
      得為之，民事訴訟法第二百七十九條第三項定有明文。查，系爭支票亦為原告
      持以向被告之母潘素娥調現之客票之一，為原告所不爭，而系爭本票既為擔保
      原告所持客票向被告之母潘素娥調現之保証票，自為系爭本票之保証範圍，此
      觀原告與被告之母潘素娥和解時，即將該二筆債權列入，只因被告不同意和解
      條件，而將二筆債權刪除，除經原告自認外，亦有原告提出之明細表可証（本
      院卷第十二頁正面），苟非保証之範圍，何以和解時將該二筆債權列入？原告
      撤銷自認與事實不符，且被告亦不同意，其撤銷自認於法不合，自不得為之。
    (3)原告又辯稱：被告訴代自稱，七十四萬三千元（庭提支票兩張），亦即此二紙
      支票金額並不在前開陳昆宏、承泳公司及潘素娥間債務一千五百九十二萬七千
      六百六十八元之範圍，既然不在此一債務範圍內，自然也不在系爭本票之保證
      範圍之內云云，惟觀其意係指不在和解之範圍內，亦即被告不同意原告和解條
      件，而將該二筆債權剔除在和解範圍，與是否為系爭本票所擔保之範圍，尚屬
      二事，其所辯亦無可採。
    (4)原告再辯稱：縱系爭支票為系爭本票之保證範圍內，惟依民法第七百四十五條
      規定「保證人於債權人本就主債務人之財產強制執行而無效果前，對於債權人
      得拒絕清償。」而本件被告並未舉證其對於承泳公司已經強制執行而無效果，
      原告自不負清償之責，本件保證之債務應尚未發生云云，惟本件係被告係因原
      告提起本件確認本票債權不存在之訴，被告因而提出抗辯，尚與先訴抗辯權無
      涉，其抗辯亦無可採。
    (5)原告既自認系爭支票之債權在系爭本票所保証之範圍內，復因被告不同意和解
      之條件，而未經和解，則系爭支票所表彰之七十四萬三千元，自未因清償而消
      滅，被告抗辯此部分債權存在，堪予採信。
（三）綜上所述，系爭本票所擔保之債務，其中超過七十四萬三千元部分，業經被告
      之母潘素娥與原告和解並清償完畢，該部分之債務，因主債務業已清償，保証
      債務因而消滅，原告請求確認該部分之本票債權不存在，為有理由，應予准許
      ，惟就七十四萬三千元部分，則因為系爭本票所擔保之範圍，且未經和解，原
      告復不能証明業已清償，此部分之請求，為無理由，應予駁回，爰判決如主文
      。
（四）本件判決之基礎已臻明確，兩造其餘之攻擊、防禦方法與舉証，經審酌後，核
      與判決結果無影響，爰不一一論列，併此敘明。
四、訴訟費用負擔之依據：民事訴訟法第七十九條但書。
中      華      民      國    九十二    年      七      月      十      日
                                    臺灣新竹地方法院新竹簡易庭
~B法      官  吳上晃
右為正本係照原本作成。
如對本判決上訴，須於判決送達後廿日內向本院提出上訴狀（須按他造當事人之人數
附繕本）。
~B法院書記官  邱明智
中      華      民      國    九十二    年      七      月      十      日
~F0
~G2T46
┌────────────────────────────────────────────────────┐
│附表：                                                                                                  │
├─┬──────────┬───────┬─────────┬──────────┬──────────┤
│編│  發    票    日    │票  面  金  額│  到    期    日  │利  息  起  算  日  │本    票    號    碼│
│號│                    │︵新  台  幣︶│                  │  ︵至清償日止︶    │                    │
├─┼──────────┼───────┼─────────┼──────────┼──────────┤
│１│九十一年六月二十六日│肆佰萬元      │    未          載│九十一年六月二十六日│CH-NO-291417        │
├─┼──────────┼───────┼─────────┼──────────┼──────────┤
│２│九十一年六月二十六日│肆佰元        │    未          載│九十一年六月二十六日│CH-NO-291418        │
└─┴──────────┴───────┴─────────┴──────────┴──────────┘


司法院資訊處製作；財團法人民間司法改革基金會備份。
